【裁判字號】    99,上訴,1339
【裁判日期】    991014
【裁判案由】    偽造文書等
【裁判全文】
臺灣高等法院高雄分院刑事判決        99年度上訴字第1339號
上  訴  人
即  被  告  汪瑞源
選任辯護人  陳豐裕律師
上列上訴人因偽造文書等案件，不服臺灣高雄地方法院99年度訴
字第15號中華民國99年6 月15日第一審判決（起訴案號：臺灣高
雄地方法院檢察署98年度偵字第26171 號），提起上訴，本院依
簡式審判程序判決如下：
    主  文
原判決撤銷。
汪瑞源犯如附表所示之伍罪，各處如附表主文欄所示之刑。應執
行有期徒刑壹年陸月，如易科罰金，以銀元佰元即新臺幣玖佰
元折算壹日。。
    事  實
一、汪瑞源自民國88年4 月15日起至97年8 月21日止任職於國泰
    人壽保險股份有限公司（下稱國泰人壽公司），並先後擔任
    保險業務員及業務推展主任，負責為該公司拓展業務，並協
    助保戶辦理各種保險給付申請及為該公司向保戶收取各類款
    項等事宜，為從事業務之人。詎汪瑞源先後於如附表編號1
    至4 所示之時間、地點，以如附表編號1 至4 所示之方式，
    向保戶黃德財、李慧真、蔡福進等人分別收取所交付之保險
    費新臺幣（下同）50萬元、15萬元、50萬元、60萬元後，竟
    意圖為自己不法之所有，而基於侵占業務上所取得他人所交
    付款項之犯意，利用其從事保險業務工作之職務上取得前揭
    保險費之機會，先後將共166 萬4080元之金額侵占入己（除
    附表編號1 係為黃德財繳交第一期保費85,920元後始起意侵
    占餘款41萬4080元外，其餘均全數侵占入己）；嗣汪瑞源另
    意圖為自己不法之所有，基於行使變造私文書及詐欺取財之
    犯意，於如附表編號5 所示之時間、地點，以如附表編號5
    所示變造私文書並向林玉雪行使之詐術方式，向林玉雪詐得
    50萬元之保險費，足生損害於林玉雪及國泰人壽公司對保戶
    管理之正確性。嗣因國泰人壽公司於97年7 、8 月間發現多
    名汪瑞源經手之保戶帳目有異，經核對並與上開保戶求證後
    ，始悉上情。
二、案經國泰人壽公司訴由臺灣高雄地方法院檢察署檢察官偵查
    起訴。
    理  由
甲、有罪部分：
一、上開事實，業據上訴人即被告汪瑞源於原審及本院審理時供
    承不諱，核與告訴代理人謝壽源於偵查中、原審及本院審理
    時指訴，證人即被害人黃德財於偵查中證述之情節相符，並
    有被害人黃德財所提出之支票正反面影本及送金單（偵卷一
    第15、37-38 、41）、被害人李慧真所提出之聲明書及送金
    單（偵卷一第16-17 頁）、被害人蔡福進所提出之聲明書、
    匯款單及送金單（偵卷一第18-19 頁）、被害人林玉雪所提
    出之聲明書、匯款單影本、變造之送金單正聯影本、國泰人
    壽公司0000000000號保單正確基本資料、變造之保險單封面
    及內頁影本（偵卷一第4-9 頁）等在卷可查，另有玉山銀行
    大昌分行玉山大昌字第0989 0121004號函暨所附之被告帳號
    0000000000000 號帳戶之開戶印鑑卡、帳戶基本資料、歷史
    交易明細、國泰人壽公司所提出之被告人事資料（偵卷一第
    30-32 之10、58頁）可證，足見被告之自白與事實相符，自
    得採為認定被告犯罪之證據。綜上所述，本件事證明確，被
    告之犯行，堪以認定。
二、新舊法比較：
    查被告如附表編號1 所示行為後，刑法於94年2 月2 日修正
    公布，並自95年7 月1 日施行，應依刑法第2 條第1 項規定
    ，為新舊法比較，茲就本件所涉相關規定說明如下：
  (一)修正後之刑法第33條第5 款規定「罰金：新臺幣1 千元以上
    ，以百元計算之」，與修正前之刑法第33條第5 款規定「罰
    金：1 元以上」相較，修正後之規定較不利於被告，本件被
    告所犯如附表編號1 所示之罪，其法定刑中有罰金刑之規定
    ，揆諸上開說明，自應以修正前之刑法第33條第5 款規定，
    定其罰金刑之最低度刑，對被告較為有利。
  (二)被告於附表編號1 犯罪時之刑法第41條第1 項前段規定：「
    犯最重本刑為5 年以下有期徒刑以下之刑之罪，而受6 個月
    以下有期徒刑或拘役之宣告，因身體、教育、職業、家庭之
    關係或其他正當事由，執行顯有困難者，得以1 元以上3 元
    以下折算1日 ，易科罰金。」又被告行為時之易科罰金折算
    標準，修正前罰金罰鍰提高標準條例第2 條前段（現已刪除
    ）規定，就其原定數額提高為100 倍折算1 日，則本件被告
    行為時之易科罰金折算標準，應以銀元300 元折算1 日，經
    折算為新臺幣後，應以新臺幣900 元折算為1 日。惟95年7
    月1 日修正公布施行之刑法第41條第1 項前段則規定：「犯
    最重本刑為5 年以下有期徒刑以下之刑之罪，而受6 個月以
    下有期徒刑或拘役之宣告者，得以新臺幣1,000 元、2,000
    元或3,000 元折算1 日，易科罰金。」比較修正前後之易科
    罰金折算標準，以95年7 月1 日修正公布施行前之規定，較
    有利於受刑人，則應依刑法第2 條第1 項前段，適用修正前
    刑法第41條第1 項前段規定，定其折算標準。
  (三)修正前刑法第51條規定：「數罪併罰，分別宣告其罪之刑，
    依左列各款定其應執行者：」其中第5 款規定：「宣告多數
    有期徒刑者，於各刑中之最長期以上，各刑合併之刑期以下
    ，定其刑期。但不得逾20年。」修正後刑法第51條第5 款規
    定：「宣告多數有期徒刑者，於各刑中之最長期以上，各刑
    合併之刑期以下，定其刑期。但不得逾30年。」比較結果，
    修正後刑法並非較有利於被告2 人，依刑法第2 條第1 項前
    段之規定，仍應依修正前刑法，定其應執行之刑。
三、核被告所為，如附表編號1 至4 所示，均係犯刑法第336 條
    第2 項之業務侵占罪，如附表編號5 所示，係犯刑法第216
    條、第210 條之行使變造私文書罪及同法第339 條第1 項之
    詐欺取財罪。公訴意旨認被告所為如附表編號1 、4 所為，
    係涉犯刑法第216 條、第210 條之行使變造私文書罪及同法
    第339 條第1 項之詐欺取財罪，尚有未合，惟因二者基本社
    會事實同一，均為意圖為自己或第三人不法之所有，以和平
    手段取得他人之財物（最高法院81年度台非字第423 號判決
    意旨參照），爰依法變更起訴法條。被告如附表編號5 部分
    變造保險單及送金單並加以彩色影印後，再持向被害人林玉
    雪行使，其變造之低度行為應為行使之高度行為所吸收，不
    另論罪，而被告此部所犯行使變造私文書罪與詐欺取財既遂
    罪彼此間犯罪時間高度重疊，足認均係基於同一詐欺被害人
    林玉雪財物之目的所為，且行使變造私文書行為，即係施用
    詐術行為，即應以一行為予以評價，較為合理，是被告以此
    一行為觸犯行使變造私文書及詐欺取財等數罪名，應論以想
    像競合犯，從一重之行使變造私文書罪論處。又被告以上犯
    5 罪間，犯意各別，行為互殊，應予分論併罰。
四、原審予以被告論科，固非無見，惟查被告侵占國泰人壽公司
    上述款項，已經該公司申請被告所有之高雄市○○區○○路
    33號房屋，於99年6 月30日拍定，被告侵占該公司本案之款
    項，已獲全部清償，此有原審98年司執字第82180 號民事執
    行處強制執行金額計算書分配表影本乙份在卷可稽。此有利
    於被告之事項，原審未及審酌，自有未合。被告上訴意旨，
    執此指摘原判決不當，為有理由，自應由本院撤銷改判。審
    酌被告於本院審理時全部坦承犯行，已知悔悟，且侵占本案
    之款項已全部清償，實害減輕等一切情狀，分別量處如附表
    所示之刑。又被告所為如附表編號1 至2 所示之犯行，其犯
    罪時間在96年4 月24日以前，且無中華民國九十六年罪犯減
    刑條例第3 條、第5 條所列不予減刑之情形，應依該條例第
    2 條第1 項第3 款規定，減其宣告刑為二分之一，並就此2
    罪減得之刑與本件其餘不應減刑之3 罪之宣告刑，定其應執
    行刑如主文第2 項所示之刑，並諭知易科罰金之折算標準。
    至被告如附表編號5 所示變造彩色影印後之保險單、送金單
    ，係被告持向被害人林玉雪行使取信之用，業經被害人林玉
    雪提出影本為證，自已非屬被告所有之物；至被告以剪貼方
    式所變造之保險單、送金單本身，其經變造前既為真正之保
    險單、送金單，縱為被告所持有，實際上仍應屬真正之保戶
    蕭敬河、蕭鄭美人所有，亦非屬被告所有，爰均不予宣告沒
    收，附此敘明。
貳、不另為無罪諭知部分：
一、公訴意旨另以：被告如附表編號1 、4 所示部分，均另有變
    造送金單以取信被害人之行為，如附表編號5 所示部分，則
    亦有於送金單正聯上變造經手人為「許美玉」之行為，因認
    被告此部均另涉犯刑法第216 條、第210 條之行使變造私文
    書或變造私文書之犯嫌等語。
二、按犯罪事實應依證據認定之，無證據不得認定犯罪事實；不
    能證明被告犯罪，應諭知無罪之判決，刑事訴訟法第154 條
    第1 項、第301 條第1 項前段定有明文。
三、訊據被告堅決否認此部犯行，辯稱：附表編號1 、4 部分都
    沒有變造送金單，編號5 部分經手人許美玉原本就已經有了
    等語（原審卷二第40-41 頁）。經查，附表編號1 、4 部分
    ，被告前後交付與被害人黃德財之送金單，經原審個別向國
    泰人壽公司確認結果，編號1 送金單部分係為該公司所製作
    ，編號4 送金單部分則暫無從比對等情，有該公司98年12月
    4 日刑事陳報狀暨其附件在卷可證，且該2 份送金單（偵卷
    一第41-42 頁，原審卷一第48-49 頁）經核亦無如被告所自
    承變造之如附表編號5 送金單之顯然經變造之痕跡；又附表
    編號5 部分，經本院向國泰人壽公司函調該筆真正送金單之
    副聯正本核對結果，其上確實原已於類似欄位載有「許美玉
    」之字樣，亦有該公司99年5 月27日刑事陳報（三）狀暨其
    附件附卷可憑（原審卷二第31頁）。是被告此部所辯，經核
    尚非無據，公訴人就此部分所為之舉證，經核尚不足證實被
    告確另有行使變造私文書及變造私文書之犯行。此外，本院
    復查無其他積極證據足認被告有公訴人所指之此部犯行，揆
    諸首揭說明，此部份則屬不能證明被告犯罪，本應為無罪之
    諭知，惟公訴意旨就被告此部所為，認與被告本件分別經論
    罪科刑之如附表編號1 、4 、5 所示之業務侵占及行使變造
    私文書犯行部分，分別有想像競合犯、接續犯之裁判上一罪
    、事實上一罪關係，爰均不另為無罪之諭知。
據上論斷，應依刑事訴訟法第369 條第1 項前段、第364 條、第
273 條之1 第1 項、第299 條第1 項前段、第300 條，刑法第2
條第1 項前段、第336 條第2 項、第216 條、第210 條、第339
條第1 項、第55條，修正前刑法第51條第5 款，第41條第1 項前
段、修正前罰金罰鍰提高標準條例第2 條，現行法所定貨幣單位
折算新臺幣條例第2 條、中華民國96年罪犯減刑條例第2 條第1
項第3 款、第7條、第9條、第11條，判決如主文。
本案經檢察官蔡國禎到庭執行職務。
中    華    民    國    99    年    10    月    14    日
                  刑事第七庭    審判長法  官  莊飛宗
                                      法  官  蔡廣昇
                                      法  官  謝宏宗
以上正本證明與原本無異。
行使變造私文書部分如不服本判決應於收受本判決後10日內向本
院提出上訴書狀，其未敘述上訴理由者，並得於提起上訴後10日
內向本院補提理由書狀（均須按他造當事人之人數附繕本）「切
勿逕送上級法院」。
其他部分不得上訴。
中    華    民    國    99    年    10    月    15    日
                                      書記官  蘇恒仁
附錄本件判決論罪科刑法條：
刑法第336條第2項
（公務公益侵占罪、業務侵占罪）
對於業務上所持有之物，犯前條第1 項之罪者，處6 月以上5 年
以下有期徒刑，得併科3 千元以下罰金。
刑法第216條
（行使偽造變造或登載不實之文書罪）
行使第210 條至第215 條之文書者，依偽造、變造文書或登載不
實事項或使登載不實事項之規定處斷。
刑法第210條
（偽造變造私文書罪）
偽造、變造私文書，足以生損害於公眾或他人者，處5 年以下有
期徒刑。
刑法第339條第1項
（普通詐欺罪）
意圖為自己或第三人不法之所有，以詐術使人將本人或第三人之
物交付者，處 5 年以下有期徒刑、拘役或科或併科 1 千元以下
罰金。
附表
┌──┬────────────────────────────────┐
│編號│犯罪時、地、手法及所得財物                                      │
├──┼────────────────────────────────┤
│1   │汪瑞源於92年8 月間，向黃德財招攬投保國泰人壽公司之「開運年年終身│
│    │保險」，表示係一次繳交保險金50萬元，每年自動扣繳保險費，於6 年後│
│    │可領回60餘萬元，經黃德財同意後，便於92年8 月15日將總計62萬4000元│
│    │之金額匯至汪瑞源國泰世華商業銀行帳號00000000000 號之帳戶中（其中│
│    │僅50萬元為該筆保單之保險費），詎汪瑞源於93年1 月9 日為黃德財投保│
│    │保險（保單號碼為0000000000號）並繳交第一期之保險費85,920元後，竟│
│    │意圖為自己不法之所有，而基於侵占業務上所持有他人財物之犯意，於應│
│    │繳第二期保險費前之94年1 月間前某日，在高雄地區某處，將其餘41萬40│
│    │80元據為己用。                                                  │
│    ├────────────────────────────────┤
│    │主文：汪瑞源犯業務侵占罪，處有期徒刑捌月，減為有期徒刑肆月，如易│
│    │科罰金，以銀元佰元即新臺幣玖佰元折算壹日。                    │
├──┼────────────────────────────────┤
│2   │汪瑞源於96年4 月間，向李慧真招攬投保國泰人壽公司之「國泰創世紀變│
│    │額萬能丁型保險」，表示係一次繳交保險金15萬元作為彈性投資之用，經│
│    │李慧真同意而於96年4 月16日交付15萬元與汪瑞源後，汪瑞源竟旋意圖為│
│    │自己不法之所有，而基於侵占業務上所持有他人財物之犯意，並未將該筆│
│    │保險費繳回國泰人壽公司（保單號碼為0000000000號），而在高雄地區某│
│    │處將該筆款項據為己用。                                          │
│    ├────────────────────────────────┤
│    │主文：汪瑞源犯業務侵占罪，處有期徒刑陸月，減為有期徒刑參月，如易│
│    │科罰金，以新臺幣壹仟元折算壹日。                                │
├──┼────────────────────────────────┤
│3   │汪瑞源於96年7 月間，向蔡福進招攬投保國泰人壽公司之「國泰創世紀變│
│    │額萬能丙型保險」，表示係一次繳交保險金50萬元作為彈性投資之用，經│
│    │蔡福進同意而於96年7 月26日以蔡林枝美之名義將50萬元匯入汪瑞源玉山│
│    │銀行大昌分行帳號0000000000000 號帳戶（下稱前揭玉山銀行帳戶）後，│
│    │汪瑞源竟旋意圖為自己不法之所有，而基於侵占業務上所持有他人財物之│
│    │犯意，並未將該筆保險費繳回國泰人壽公司（保單號碼為0000000000號）│
│    │，而在高雄地區某處將該筆款項據為己用。                          │
│    ├────────────────────────────────┤
│    │主文：汪瑞源犯業務侵占罪，處有期徒刑陸月，如易科罰金，以新臺幣壹│
│    │      仟元折算壹日。                                            │
├──┼────────────────────────────────┤
│4   │汪瑞源於97年1 月間，復向黃德財招攬投保國泰人壽公司之「國泰創世紀│
│    │變額萬能丁型保險」，表示係一次繳交保險金60萬元作為彈性投資之用，│
│    │經黃德財同意而表示以其妻黎年珠為投保名義人，而由黃德財於97年1 月│
│    │10日開立高雄縣大社鄉農會票號FA0000000 號面額60萬元之支票1 紙交與│
│    │汪瑞源，經汪瑞源於同日向銀行提示並將款項存入其前揭玉山銀行帳戶後│
│    │（起訴書誤載以匯款方式付款），汪瑞源竟旋意圖為自己不法之所有，而│
│    │基於侵占業務上所持有他人財物之犯意，並未將該筆保險費繳回國泰人壽│
│    │公司（保單號碼為0000000000號），而在高雄地區某處將該筆款項據為己│
│    │用。                                                            │
│    ├────────────────────────────────┤
│    │主文：汪瑞源犯業務侵占罪，處有期徒刑陸月，如易科罰金，以新臺幣壹│
│    │      仟元折算壹日。                                            │
├──┼────────────────────────────────┤
│5   │汪瑞源意圖為自己不法之所有，並基於行使變造私文書及詐欺取財之犯意│
│    │，先經林玉雪同意投保國泰人壽公司之保險商品後，便於97年3 月間某日│
│    │，在高雄地區某處，將不知情之要保人蕭敬河為被保險人蕭鄭美人投保之│
│    │保單號碼0000000000號之真正壽險保險單及送金單，擅自以打字剪貼方式│
│    │，將保險單封面及內頁之「被保險人欄」變造為「『林玉雪』、ID：『S2│
│    │00000000』、出生日期：民國『62』年『12』月『29』日」、「要保人欄│
│    │」變造為「『林玉雪』」、「保險始期攔」變造為「自民國97年『3 』月│
│    │22日起」、「壽險內容明細部分」變造為「保險期間為自民國97年『3 』│
│    │月22日起至民國104 年『4 』月3 日止、投資配置日為民國97年『3』月 │
│    │『22』日、受益人為『林玉雪』、身故受益人為『林洪英』、保費費用為│
│    │『2 』0,000 、危險保險費為『3 』,303、淨投資保險費為『476 』,697│
│    │、保費合計為『5 』00,000」，及將送金單（正聯）中之「填發日期欄」│
│    │及「收款日期欄」均變造為「97-0『3 』-22 」、「主約保費欄」變造為│
│    │「『5 』00000 元」、「合計欄」及「保險費合計欄」均變造為「『5 』│
│    │00000 元」、「繳費方式支票欄」變造為「『5 』00000 元」、「繳費方│
│    │式票據日期欄」變造為「2008-0『3 』-22 」、「收費員章之日期部分」│
│    │變造為「97. 『3 』.22 」後（起訴書送金單部分誤載為偽造），再將之│
│    │彩色影印後交與林玉雪以行使之，並向林玉雪佯稱已為其投保並代為開票│
│    │墊付保險費，使林玉雪陷於錯誤，而於97年3 月17日將50萬元匯入汪瑞源│
│    │前揭玉山銀行帳戶內，並足生損害於林玉雪及國泰人壽公司對保戶管理之│
│    │正確性。                                                        │
│    ├────────────────────────────────┤
│    │主文：汪瑞源犯行使變造私文書罪，處有期徒刑伍月，如易科罰金，以新│
│    │      臺幣壹仟元折算壹日。                                      │
└──┴────────────────────────────────┘

司法院資訊處製作；財團法人民間司法改革基金會備份。
